【裁判字號】    97,訴,4636
【裁判日期】    980326
【裁判案由】    偽造有價證券等
【裁判全文】
臺灣臺中地方法院刑事判決              97年度訴字第4636號
公  訴  人  臺灣臺中地方法院檢察署檢察官
被      告  乙○○
                    （另案於臺灣臺中女子監獄執行中）
指定辯護人  本院公設辯護人  丁○○
被      告  丙○○
指定辯護人  王通顯律師
被      告  己○○
選任辯護人  黃興木律師
            黃仕勳律師
上列被告等因偽造有價證券等案件，經檢察官提起公訴（九十七
年度偵字第二四三八三、二五０六九號、九十七年度偵緝字第二
二七一號），本院判決如下：
    主    文
乙○○共同意圖供行使之用，而偽造有價證券，累犯，處有期徒
刑壹年柒月；偽造「戊○○」為共同發票人部分之本票壹張（面
額為新臺幣肆萬元、簽發日期為民國九十六年十月二日、本票號
碼為CH430065號）沒收。
己○○共同意圖供行使之用，而偽造有價證券，處有期徒刑壹年
拾月；偽造「戊○○」為共同發票人部分之本票壹張（面額為新
臺幣肆萬元、簽發日期為民國九十六年十月二日、本票號碼為CH
430065號）沒收。
丙○○共同意圖供行使之用，而偽造有價證券，處有期徒刑壹年
捌月；偽造「戊○○」為共同發票人部分之本票壹張（面額為新
臺幣肆萬元、簽發日期為民國九十六年十月二日、本票號碼為CH
430065號）沒收。又共同意圖他人受刑事處分，向該管公務員誣
告，處有期徒刑月；民國九十七年八月六日刑事告訴狀檢附之
本票影本內偽造之「戊○○」署名及印文各壹枚，均沒收。應執
行有期徒刑壹年拾月；偽造「戊○○」為共同發票人部分之本票
壹張（面額為新臺幣肆萬元、簽發日期為民國九十六年十月二日
、本票號碼為CH430065號）、民國九十七年八月六日刑事告訴狀
檢附之本票影本內偽造之「戊○○」署名及印文各壹枚，均沒收
。
    犯罪事實
一、乙○○前因施用第一、二級毒品案件，經本院以九十四年度
    訴字第二九九三號判決分別判處有期徒刑七月及三月，應執
    行有期徒刑九月確定；又因施用第一、二級毒品案件，經本
    院以九十五年度訴字第一六００號判決分別判處有期徒刑十
    月及五月，應執行有期徒刑一年一月確定，嗣經本院依中華
    民國九十六年罪犯減刑條例裁定各減為有期徒刑五月及二月
    又十五日，應執行有期徒刑七月確定；前揭所處應執行刑有
    期徒刑九月及七月接續執行，於民國九十六年八月四日在監
    服刑期滿執行完畢。詎乙○○仍不知悔改，因其欠缺金錢花
    用，乃向友人丙○○透露亟欲對外借款之訊息，丙○○憶及
    先前曾夥同友人向己○○商借款項周轉使用，遂於九十六年
    十月二日之某時，由丙○○帶同乙○○前往臺中縣豐原市○○里○○路三四九巷四十八號己○○之住處，由乙○○向己○○當面表示欲借款新臺幣（下同）四萬元之現金。己○○
    聽聞後雖允諾出借款項，惟要求乙○○須簽發同額本票作為
    借款債權之擔保，且在本票發票人欄位內除寫上乙○○之個
    人資料外，另須書寫第三人簽名以擔任本票之共同發票人，
    藉以增加票據信用，並使乙○○顧慮其為此涉犯偽造文書罪
    行而有遭受刑事追訴之虞，逼令其儘速清償欠款。己○○並
    當場提供空白本票一張（本票號碼為CH430065）及寫有戊○○（起訴書誤載為詹寶珠）姓名及國民身分證統一編號等個
    人資料之紙張，交予乙○○填載於本票上。乙○○為圖順利
    借得款項，經徵詢丙○○之意見後，旋即同意己○○之要求
    ，乙○○、丙○○、己○○遂共同基於偽造有價證券之犯意
    聯絡，並均意圖供行使之用，明知渠等並未獲得戊○○之授
    權，竟由乙○○當場在前揭空白本票上，自行填載金額為四
    萬元，發票日期為九十六年十月二日，並於本票發票人欄位
    內，除簽署乙○○自己之姓名、國民身分證統一編號及住址
    外，緊接在後另偽造「戊○○」簽名一枚及書寫戊○○之國
    民身分證統一編號，以示戊○○共同發票之意，據以完成本
    票之絕對應行記載事項，以此方式冒用戊○○名義偽造上開
    具有有價證券性質之本票一張。乙○○將該張偽造本票交予
    知情之己○○後，己○○隨即出借四萬元之現金，乙○○於
    得款後乃偕同丙○○離去，並由己○○繼續保管該張偽造本
    票，己○○再於其後之不詳時、地，以不詳方法偽造「戊○○」之印文一枚於上開本票發票人欄位內，藉以增強該張本
    票係由戊○○共同發票之可信度。
二、嗣因乙○○並未依約還款，己○○乃要求丙○○找尋乙○○
    出面解決借款債務問題，惟因乙○○行蹤不明，致丙○○亦
    無法與之聯繫。己○○為逼使乙○○現身清償債務，遂欲以
    誣告乙○○涉及刑事犯罪為催討手段，且向丙○○表示其係
    帶同乙○○前來借款之人，亦須為該債務未能獲償一事負責
    ，己○○、丙○○即共同基於誣告及行使偽造私文書之犯意
    聯絡，於九十七年八月六日之某時，在己○○之上址住處內
    ，由丙○○依照己○○之指示撰寫刑事告訴狀，內容略為：
    乙○○係於九十六年十月二日向丙○○借款四萬元並簽發本
    票，當時乙○○表明已自行覓得保證人戊○○，先前並與戊○○見過面且信用良好，丙○○始願意出借款項，並收取該
    張由戊○○簽名之四萬元本票，惟事後乙○○卻逃匿無蹤，
    且戊○○又否認簽名於該張本票上，因認乙○○除涉及偽造
    文書罪外（就此部分之告訴並無不實），另觸犯詐欺取財罪
    等語，並檢附上開由乙○○偽造之本票影本二張充作債權憑
    證，交予己○○於同日一併遞送至臺灣臺中地方法院檢察署
    提出刑事告訴而行使之，以此方式誣告乙○○犯詐欺取財罪
    ，足以生損害於戊○○及檢察機關偵辦案件之正確性（己○○此部分之犯行未據起訴）。嗣經檢察官深入追查後察覺有
    異，且依乙○○之陳述得知，丙○○對於前揭冒用戊○○名
    義簽發本票之經過不僅有所參與，且非借款之債權人，丙○○始於九十七年十月二十八日檢察官偵訊時，自承其前揭刑
    事告訴內容確有不實，而於該案裁判確定前自白其犯誣告罪
    。
三、案經臺灣臺中地方法院檢察署檢察官自動檢舉偵查起訴。
    理    由
壹、證據能力取捨之意見：
一、按被告以外之人於審判外之言詞或書面陳述，除法律有規定
    者外，不得為證據；被告以外之人於偵訊中向檢察官所為之
    陳述，除顯有不可信之情況者外，得為證據，刑事訴訟法第
    一百五十九條第一項、第一百五十九條之一第二項分別定有
    明文。本案證人即被害人戊○○、證人即被告丙○○於檢察
    官偵查時以證人身分作證，經檢察官告以具結之義務及偽證
    之處罰，經具結而擔保其證述之真實性，且無證據顯示係遭
    受強暴、脅迫、詐欺、利誘等外力干擾情形，或在影響其等
    心理狀況致妨礙其自由陳述等顯不可信之情況下所為。上揭
    證人於偵訊時之陳述既無顯不可信之情況，依前開說明，自
    有證據能力。
二、另被告乙○○冒用被害人戊○○名義所簽發之本票，及被告
    丙○○為誣告被告乙○○犯罪所提出之刑事告訴狀，各為被
    告乙○○、丙○○親自填寫，且為渠等涉犯偽造有價證券及
    誣告罪所使用之文件，並非被告以外之人所為陳述，核與刑
    事訴訟法第一百五十九條第一項之要件不符。前揭證據既無
    違法取得之情形，且經本院各依刑事訴訟法第一百六十四條
    第一項、第一百六十五條第一項之規定踐行調查證據程序，
    自應具有證據能力。
三、又被告乙○○、丙○○就本案全部或部分犯罪事實所為自白
    ，經核並無刑事訴訟法第一百五十六條第一項出於強暴、脅
    迫、利誘、詐欺、疲勞訊問、違法羈押或其他不正方法之情
    事，且調查結果亦與卷內其他證據資料所呈現之犯罪事實相
    符，依刑事訴訟法第一百五十六條第一項之規定，自得作為
    證據。
貳、實體認定之依據：
一、被告乙○○、丙○○、己○○等人之答辯：
（一）訊據被告乙○○對於上開犯罪事實業已坦承不諱，惟指定
      辯護人則為其辯稱：當時係被告己○○要求被告乙○○填
      寫被害人戊○○之姓名及國民身分證統一編號於本票上，
      並告以如將來未能清償債款，則將對於被告乙○○提出偽
      造文書告訴等語，則被告乙○○當時顯非基於偽造有價證
      券之犯意為之，雙方亦無意以戊○○擔保票據之履行，且
      戊○○之姓名亦非填載於發票人欄，足徵被告乙○○並無
      偽造有價證券之犯意，請依偽造文書罪論科等語。
（二）訊據被告丙○○雖坦承前揭誣告犯罪，惟矢口否認有何偽
      造有價證券犯行，並辯稱：伊當初只是單純帶被告乙○○
      去向被告己○○借錢，但因伊一直在接聽電話，亦不時進
      進出出，所以不知道被告乙○○偽造有價證券之事，伊雖
      然有看到被告乙○○在本票上簽署自己之姓名，惟未見到
      被告乙○○簽寫被害人戊○○姓名之經過云云。另指定辯
      護人則為其辯稱：被告丙○○僅係介紹被告乙○○向被告
      己○○借錢而已，亦無權對於借貸內容置喙，自無可能要
      求被告乙○○偽簽被害人戊○○姓名及盜蓋印章於本票上
      ；又被告丙○○與被告乙○○或己○○並無任何偽造有價
      證券之犯意聯絡，事先亦不知被告己○○會要求被告乙○○簽署被害人戊○○之姓名及蓋章，被告丙○○亦無義務
      加以阻止等語。
（三）訊據被告己○○則矢口否認前揭偽造有價證券等犯行，辯
      稱：被告乙○○雖於九十六年十月二日與被告丙○○一同
      至伊住處借錢，且當時被告乙○○所提出之本票上，已有
      簽寫被害人戊○○之姓名，但伊因為跟被告乙○○不熟，
      所以並未同意借款，第二天被告丙○○又打電話給伊，懇
      求伊借錢給被告乙○○，伊認為被告丙○○之信用狀況較
      好，且表示會迅速還款，所以伊才出借四萬元給被告丙○○，亦未要求被告丙○○簽寫任何票據作為擔保，其後約
      隔五、六日，被告丙○○即已將該四萬元歸還給伊，被害
      人戊○○與伊及被告丙○○都很熟，伊並未要求被告乙○○在本票上簽寫被害人戊○○之姓名及國民身分證字號，
      亦未盜刻或偽造被害人戊○○之印章或印文，且伊根本並
      未收受該張偽造之本票；後來是被告丙○○向伊詢問找不
      到被告乙○○還錢之事，伊才叫被告丙○○去告被告乙○○，並且教導被告丙○○如何書寫刑事告訴狀，但已忘記
      是否係由伊遞狀，被告丙○○嗣後又說本票正本遺失要去
      撤銷告訴，但伊沒想到被告丙○○並未去辦理撤銷告訴事
      宜云云。選任辯護人則為其辯稱：當時被告乙○○雖有提
      出其簽發之本票作為借款保證，但因被告己○○對於被告
      乙○○之資力有所懷疑，所以拒絕其借貸請求，且被告己○○本無借錢打算，所以對於被告乙○○所提出之本票並
      未細看，亦無從確定是否即為系爭本票，而被告己○○借
      款四萬元之對象為被告丙○○，故自始至終並未持有系爭
      本票，另被害人戊○○曾於九十六年九月中旬在伊位於臺
      中縣豐原市○○街二十五號之居所見過被告乙○○，在偵
      訊當時可能因被告乙○○並未在場，所以被害人戊○○才
      說不識被告乙○○，另被告丙○○現仍積欠被告己○○十
      二萬元，被告己○○又屢屢向被告丙○○討債，二人相處
      不諧，被告丙○○是否為此於本案拖被告己○○下水，望
      請明察；而被害人戊○○亦積欠被告己○○十九萬元之借
      款債務及十五萬元之保證債務，其與被告己○○間亦有利
      害關係等語。
二、經查：
（一）上開犯罪事實，有卷附之偽造本票（面額為新臺幣肆萬元
      、簽發日期為九十六年十月二日、本票號碼為CH430065號
      ，下稱系爭本票）影本二份、被告丙○○撰寫之刑事告訴
      狀一份附卷可稽。而系爭本票上「戊○○」之簽名及國民
      身分證統一編號之記載，均非被害人戊○○親自或授權他
      人所為，其上「戊○○」之印文亦非以其所有之印章所蓋
      用，足認上開簽名及印文確係出於偽造等情，業據證人即
      被害人戊○○於本院審理時證述明確，並經本院核對被害
      人戊○○當庭多次橫式書寫之姓名，與系爭本票上「戊○○」之簽名兩相比較，不論就運筆順序、字型結構、轉折
      點捺等書寫特徵觀察，均無一相符，上開本票上之簽名顯
      非出自被害人戊○○之手筆，應無疑義。
（二）又依證人即被害人戊○○於本院審理時所述：被告己○○
      不僅與伊一同參加直銷公司，因而得悉伊個人基本資料，
      且伊先前曾向被告己○○多次借款，亦曾在擔保借款之本
      票上簽寫其個人之姓名、國民身分證統一編號、地址、電
      話等資料；至於伊與被告丙○○僅在直銷會場上見過一次
      面，並未將國民身分證統一編號等個人資料告知被告丙○○、乙○○。則被告乙○○與丙○○既無機會接觸被害人
      戊○○之個人基本資料，倘非被告己○○直接交付記載有
      被害人戊○○國民身分證統一編號之紙張予被告乙○○，
      單憑被告乙○○一人又何能將與其並不相識之被害人戊○○上開資料填入本票發票人欄位內？而被告己○○之選任
      辯護人固於九十七年十二月三日擬具之答辯狀中載稱：被
      害人戊○○於九十六年九月中曾在被告己○○位於臺中縣
      豐原市○○街二十五號之居所見過被告乙○○等語，惟此
      已為證人即被害人戊○○於本院審理時所堅詞否認，就此
      部分被告己○○所辯已嫌無據，要難採信。是以證人即被
      告乙○○迭於偵查及本院審理時所稱：被害人戊○○之姓
      名、國民身分證統一編號等資料，係記載於手寫紙張上而
      由被告己○○所提供，伊係依照被告己○○之要求而書寫
      上開資料於本票上等語，即非無據，應屬可採。
（三）至於被告己○○雖於本院審理時辯稱：伊係於九十六年十
      月三日將四萬元之款項借予被告丙○○，且因被告丙○○
      之信用狀況良好，所以未再要求被告丙○○開立本票作為
      擔保云云，然被告乙○○於九十六年十月二日向被告己○○借款時，尚且開立同額本票作為借款債權之擔保，被告
      己○○當時果真認為被告丙○○之信用較佳，大可直接要
      求隨同前來之被告丙○○在系爭本票之發票人欄位內簽名
      以示共同負責票據債務，且因被告丙○○係介紹被告乙○○向被告己○○借款之人，按理應不致婉拒擔任該張本票
      之共同發票人。被告己○○何須捨此而不為，反而於隔日
      在未取得任何借據或本票之情形下，出借四萬元予被告丙○○？況依證人即被害人戊○○於本院審理時所言，其已
      向被告己○○先後借、還款多次，各次均有交付支票或本
      票作為借款之擔保，始能順利借得所需款項；則被告丙○○先前不過曾與另二名友人一同向被告己○○借款四十五
      萬元，該筆債款亦未悉數清償，此為被告己○○於本院審
      理時所是認，被告丙○○之信用狀況應遠遜於被害人戊○○，被告己○○自無必要特別為其破例而使被告丙○○免
      於書立票據以擔保債權。另證人即被告丙○○於本院審理
      時，亦陳明係由被告乙○○向被告己○○借款，其並非該
      筆四萬元借款之債務人。準此以言，被告己○○上開所辯
      即屬無憑，亦與事理不符，顯非可採。
（四）再者，被告己○○於本院審理時自承：「……乙○○後來
      在四、五個月後才打電話給我，說要『再』借五萬元，我
      叫她再找戊○○跟丙○○出來背書，結果這件事就不了了
      之。」等語，則被告己○○倘真從未同意出借款項予被告
      乙○○，何來「再借五萬元」之可言？如被告己○○從未
      收受或細看系爭本票，亦應不知被告乙○○與被害人戊○○有何關聯，何以要求被告乙○○須再找尋被害人戊○○
      出面背書？另被告丙○○誣告被告乙○○涉犯詐欺罪之刑
      事告訴狀，確係由被告己○○親自指導撰寫，雖被告己○○答稱已經忘記是否由其負責遞狀，惟依證人即被告丙○○於本院審理時所述，該份書狀確為被告己○○遞送至檢
      察機關。則被告己○○果真如其所辯係借款予被告丙○○
      ，而非直接出借四萬元給被告乙○○，且被告丙○○早於
      借款後數日即已歸還該筆款項，則被告己○○對於被告乙○○如何清償被告丙○○之事並無利害關係，其與被告丙○○亦僅有單純債權人與債務人之交誼，根本毋庸插手被
      告丙○○擬具刑事告訴狀之瑣事，更無須特意幫忙被告丙○○代遞書狀。抑有進者，被告己○○在指導被告丙○○
      撰寫該份刑事告訴狀之際，亦應發現被害人戊○○列名為
      系爭本票之共同發票人，而被害人戊○○又與被告己○○
      有長期之金錢借貸往來，衡情被告己○○乍見被害人戊○○遭人冒名簽發本票，自當深感訝異並迅速知會被害人戊○○以促其注意。惟依證人即被害人戊○○於本院審理時
      之證述內容觀察，被告己○○從無告知其關於遭人偽造簽
      名於本票之事，如非被告己○○確有參與上開偽造有價證
      券犯行，何以對於被告乙○○偽造被害人戊○○簽發本票
      一事態度漠然、視若無睹？被告己○○之選任辯護人僅於
      書狀中一再置詞質疑被告丙○○、被害人戊○○均因借款
      緣故而與被告己○○不睦，卻未能對於上述各項疑點充分
      說明，亦未就被告己○○所為辯解提出適當之證據資料以
      佐其說，本院自難遽為有利被告己○○之認定。
（五）又被告丙○○係帶同被告乙○○前往向被告己○○借錢之
      人，且其先前亦有向被告己○○借款之經驗，對於被告己○○一貫要求借款人簽立本票且須以他人作為共同發票人
      之行事作風當無可能毫無所悉。尤其證人即被告乙○○於
      本院審理時業已證稱：「（問：你在本票上簽妳的名字及
      戊○○名字的過程中，丙○○有無在場看到？）我記得他
      有在旁邊，但是他沒有說什麼話。」、「（問：當時戊○○的名字妳是看什麼資料寫的？）我是看到一張白紙，是
      用手寫的，上面有戊○○的姓名、身分證字號及地址。那
      是己○○交給我的，我記得丙○○人也在旁邊。」等語，
      顯見被告丙○○不僅全程目睹被告乙○○在系爭本票上簽
      寫被害人戊○○姓名及國民身分證統一編號，且其亦已親
      見被告己○○如何提供被害人戊○○之個人資料並要求被
      告乙○○依其指示填載之完整經過。此觀被告丙○○於九
      十七年十月二十日偵訊時自承：「戊○○是己○○請乙○○寫的，年籍也是己○○提供的。」等語，足徵被告丙○○確實在場見聞被告己○○與乙○○共同謀議以被害人戊○○名義偽造本票之事實，至為明灼。乃被告丙○○竟於
      本院審理時辯稱：伊當時忙於接聽行動電話，在被告己○○住處進進出出，所以並未見到被告乙○○書寫被害人戊○○姓名於系爭本票之經過，亦不知被告乙○○為何如此
      記載云云，當非實情，已難憑採。
（六）再按共同正犯間，非僅就其自己實行之行為負其責任，並
      在犯意聯絡之範圍內，對於其他共同正犯所實行之行為，
      亦應共同負責；又共同正犯不限於事前有協議，即僅於行
      為當時有共同犯意之聯絡者亦屬之，且表示之方法，不以
      明示通謀為必要，即相互間有默示之合致亦無不可，最高
      法院九十七年度台上字第二五一七號刑事判決闡述至明。
      被告乙○○於九十七年十月二十日偵訊時供稱：「（問：
      妳偽簽戊○○的名字，丙○○當場是否同意，也不反對？
      ）丙○○的朋友（即被告己○○）叫我寫時，丙○○就跟
      我說沒關係妳就寫，到時錢要還給他。丙○○當時說沒關
      係，我就寫戊○○的名字，票寫完後我就交給己○○。」
      等語，則被告丙○○在其得悉被告己○○要求被告乙○○
      在本票上偽簽被害人戊○○姓名之際，不僅未見其出言制
      止，反而告知被告乙○○沒有關係，以此方式促成被告乙○○著手實行偽造有價證券之犯罪行為，自難謂被告丙○○與被告己○○、乙○○當時並無任何明示或默示之犯意
      聯絡。否則，何以被告丙○○在其所稱被告乙○○簽寫本
      票完畢後，始發現其上填載被害人戊○○姓名時，卻對此
      毫無質疑或探詢之舉動？從而，被告丙○○一再辯稱其不
      知悉被告乙○○偽造本票之犯行，亦未與之有何犯意聯絡
      云云，應屬畏罪卸責之詞，不足採信。
（七）又刑法關於偽造有價證券或偽造文書等罪所稱之「行使」
      ，係指行為人依據各該有價證券或文書之用法，以偽作真
      ，而將偽造或不實之內容向不知情之他人有所主張，本質
      上含有欺罔之性質（最高法院九十五年度台上字第四０五
      七號、九十一年度台上字第七一九號刑事判決均類此見解
      ）。而刑法第二百零一條第一項偽造有價證券罪所稱「意
      圖供行使之用」，係指意圖以偽造之有價證券充作真券使
      用之情形，最高法院八十二年度台上字第一五九八號刑事
      判決要旨亦足供憑參。另票據權利之行使，不惟僅有直接
      向票據債務人提示兌領一途，倘持票人檢附偽造票據逕行
      提出民、刑事告訴而主張其具有票據權利，亦屬有價證券
      之通常用法，該承辦之公務人員如不知有偽而受欺罔，仍
      應該當於刑法偽造有價證券罪所稱之「行使」態樣。被告
      己○○要求借款人在其所簽發之本票上，須有第三人擔任
      共同發票人並簽名於本票上，用以增加票據信用乙節，業
      據證人即被告己○○於本院審理時結證甚詳，是以被告乙○○偽簽「戊○○」之姓名於系爭本票上，應係有意使被
      害人戊○○成為系爭本票之共同發票人，此觀系爭本票上
      被告乙○○所偽造「戊○○」之簽名及國民身分證統一編
      號，係緊接於被告乙○○之姓名及國民身分證統一編號之
      後書寫，並均記載在發票人欄位內，其理自明。而被告乙○○在偽造被害人戊○○簽名於本票發票人欄位內之際，
      對於被告己○○日後可能直接向被害人戊○○提示請求付
      款，或者如被告己○○所稱以該張本票向司法機關提出告
      訴主張權利，均已有所認知，乃被告乙○○猶執意從事上
      開偽造有價證券犯行，顯見其仍有使上開偽造有價證券日
      後得以向不知情之他人主張權利之意思，自已符合刑法第
      二百零一條第一項「意圖供行使之用」之主觀構成要件。
      指定辯護人所稱：被告乙○○並非基於偽造有價證券之犯
      意為之，且無意由被害人戊○○擔保票據債務之履行，亦
      非偽造被害人戊○○之簽名於發票人欄位內等語，恐有誤
      會，亦無足採。
（八）另按支票為有價證券，支票上權利之移轉及行使，與其占
      有支票有不可分離之關係，一旦喪失占有，非依法定程序
      ，不得享有支票上之權利，因而支票原本，有不可替代性
      。而支票影本不能據以移轉或行使支票上之權利，顯與一
      般文書之影本與原本有相同之效果者不同，惟該具有支票
      外觀之影本，不失為表示債權之一種文書，其內容俱係虛
      構，自屬偽造之私文書，最高法院八十四年台上字第一四
      二六號判例要旨可資參照。被告丙○○在刑事告訴狀所檢
      附之系爭本票影本，既非具有不可替代性之原本，且單憑
      本票影本亦無從據以移轉或行使本票權利，顯然被告丙○○僅係將該張本票影本充作表示債權之文書使用，而非另
      涉行使偽造有價證券之犯行。則該份債權文書之內容既係
      出於偽造，被告丙○○為達誣告之目的而提出於司法機關
      予以行使，顯足以生損害於被害人戊○○及檢察機關偵辦
      案件之正確性，被告丙○○就此部分亦具備行使偽造私文
      書罪之主觀犯意及客觀行為，應無可議。
    綜上所陳，被告己○○、丙○○及選任辯護人、指定辯護人
    前揭所辯各節均有未洽，不足為採。本案事證已臻明確，被
    告乙○○、丙○○、己○○之犯行洵堪認定。
三、核被告乙○○、丙○○、己○○未獲授權，即共同冒用被害
    人戊○○之名義簽發系爭本票，另被告丙○○又檢附系爭偽
    造本票影本而向該管公務員誣告被告乙○○涉犯詐欺罪，被
    告乙○○、己○○所為係犯刑法第二百零一條第一項之偽造
    有價證券罪；被告丙○○係犯刑法第二百零一條第一項之偽
    造有價證券罪、刑法第一百六十九條第一項之誣告罪，及刑
    法第二百十六條、第二百十條之行使偽造私文書罪。被告三
    人偽造「戊○○」署押及被告己○○自行偽造「戊○○」印
    文之部分行為，應為偽造有價證券之全部行為所吸收，不另
    論罪。被告乙○○、丙○○、己○○對於上開偽造有價證券
    之犯行，及被告丙○○、己○○對於誣告及行使偽造私文書
    之犯行（被告己○○此部分之犯行未據起訴），各有犯意聯
    絡及行為分擔，均為共同正犯。至於被告丙○○所犯誣告及
    行使偽造私文書罪間，其犯罪時間相互重疊，應屬一行為而
    觸犯數個相異之罪名，為想像競合犯，應依刑法第五十五條
    之規定，從較重之誣告罪論處。又被告丙○○所犯偽造有價
    證券罪及誣告罪，則屬犯意各別，行為互殊，應予分論併罰
    。查被告乙○○前因施用第一、二級毒品案件，經本院以九
    十四年度訴字第二九九三號判決分別判處有期徒刑七月及三
    月，應執行有期徒刑九月確定；又因施用第一、二級毒品案
    件，經本院以九十五年度訴字第一六００號判決分別判處有
    期徒刑十月及五月，應執行有期徒刑一年一月確定，嗣經本
    院依中華民國九十六年罪犯減刑條例裁定各減為有期徒刑五
    月及二月又十五日，應執行有期徒刑七月確定；前揭所處應
    執行刑有期徒刑九月及七月接續執行，於九十六年八月四日
    在監服刑期滿執行完畢，有臺灣高等法院被告前案紀錄表及
    刑案資料查註紀錄表在卷可按。其受有期徒刑之執行完畢，
    五年內故意再犯本件法定本刑有期徒刑以上之罪，被告乙○○應依刑法第四十七條第一項論以累犯，並依法加重其刑。
    至於被告三人雖以被害人戊○○之名義偽造本票，惟簽發本
    票之金額僅有四萬元，其所造成之危害性並非重大；是以渠
    等所為雖有未洽，然就行為情狀觀之，尚非全無可值同情憫
    恕之處，本院縱予量處前揭偽造有價證券罪名之法定最低度
    刑有期徒刑三年，與被告三人所為犯行之輕重程度相較，仍
    有失諸衡平之憾，似嫌過苛，均應依刑法第五十九條之規定
    酌減其刑，被告乙○○部分並先加而後減。另被告丙○○於
    其所誣告之刑事案件偵查中，即於九十七年十月二十八日檢
    察官偵訊時，自承其前揭刑事告訴內容確有不實，而於該案
    裁判確定前自白其犯誣告罪，應依刑法第一百七十二條之規
    定，就誣告罪部分減輕其刑。至於被告丙○○上開行使偽造
    私文書犯行，固未經檢察官詳載於起訴書內，然此因與其餘
    記明公訴意旨之誣告部分有想像競合犯之裁判上一罪關係，
    已如前述，當為起訴效力所及，基於審判不可分原則，本院
    自應併予審理，附此敘明。
四、另按刑法第二百零一條第二項前段之行使偽造有價證券罪，
    係指行為人將偽造之有價證券，作為真正有效之有價證券，
    向不知情之人行使，使之誤信為真正之有價證券予收受者而
    言，最高法院七十七年度台上字第二九五號刑事判決闡述至
    明。被告乙○○、丙○○、己○○等三人對於上開偽造有價
    證券犯行已有犯罪謀議，是以被告乙○○雖將偽造完成之系
    爭本票交予被告己○○收執，惟被告己○○既非不知情之人
    ，就此部分即無成立刑法第二百零一條第二項行使偽造有價
    證券罪之餘地。而被告三人於共同實行犯罪之過程中，相互
    間傳遞該張偽造之有價證券，並非使未參與犯罪但知悉有偽
    之第三人予以收受，亦與同條項後段之交付偽造有價證券罪
    核屬有間。公訴意旨未見及此，率謂被告三人所犯行使偽造
    有價證券之低度行為，應為偽造有價證券之高度行為所吸收
    ，自非允洽，不足為取。另就系爭本票上關於「戊○○」之
    印文部分而論，證人即被告乙○○已於本院審理時表示：該
    枚印文並非伊所蓋用，且伊亦不知該枚印文係何時所蓋等語
    ；另證人即被告丙○○於九十七年十月二十八日偵訊及本院
    審理時，針對何人提供被害人戊○○印章乙節，僅證稱：「
    可能」、「應該」是被告己○○所提供等語，足徵被告乙○○在系爭本票上偽造完成被害人戊○○簽名之際，該枚「戊○○」印文應非已出現於其上，否則被告乙○○、丙○○當
    不致對此印文表示毫不知情或僅能推測係由被告己○○提供
    印章蓋用。惟系爭本票自被告乙○○完成上開偽造行為起至
    被告丙○○具狀提出刑事告訴止，既均在被告己○○所保管
    掌握之狀態中，已如前述，則該枚「戊○○」之印文應係出
    於被告己○○所偽造無訛。然被告乙○○、丙○○均未能親
    眼目擊被告己○○確有以偽造印章蓋用於系爭本票上形成印
    文之經過，已無從證明該枚偽造印章確屬存在；且偽造印文
    之方式甚夥，如以臨摹、轉印、套繪等手法亦可達成，並非
    僅有持偽造印章蓋用一途；參以被告己○○亦始終否認盜刻
    被害人戊○○印章之犯罪事實，則依「罪疑唯輕」之原則，
    至多僅能認定被告己○○確有偽造印文之犯行，而無從逕認
    其係另持偽造印章所蓋用，附此敘明。公訴意旨認為該枚偽
    造之「戊○○」印章係由被告己○○所提供，且由被告乙○○蓋用於系爭本票上形成印文等情，均乏所據，亦非可取。
    又被告丙○○在刑事告訴狀所載稱之被告乙○○涉犯偽造文
    書罪部分，關於被告乙○○係未經被害人戊○○授權而擅自
    簽名乙節，並非出於虛捏，足徵被告丙○○應無誣告被告乙○○偽造文書犯罪之可言。公訴意旨載稱被告丙○○亦有誣
    告被告乙○○涉犯偽造文書罪，非無可議，難認可採。上開
    各節均屬公訴意旨疏漏未周之處，爰一併予以指明。
五、爰審酌被告三人犯罪動機、目的、手段、被告乙○○已於偵
    審期間坦承犯行、被告丙○○於偵查中雖坦承誣告及偽造有
    價證券之犯罪情節，惟於本院審理時否認涉及偽造有價證券
    犯罪、被告己○○則一再矢口否認犯罪、被告丙○○所誣告
    之罪名為詐欺取財罪、被告三人之智識程度、犯罪所生危害
    程度等一切情狀，分別量處如主文所示之刑，被告丙○○部
    分並定其應執行之刑，以示懲儆。
六、被告乙○○、丙○○、己○○冒用被害人戊○○為共同發票
    人所簽發之系爭本票，僅其中被害人戊○○為發票人部分係
    屬偽造，被告乙○○自己之簽名既為真正，其為發票人部分
    則仍屬有效之票據，不在應依法沒收之列，本院僅能就偽造
    被害人戊○○為共同發票人部分之本票，依刑法第二百零五
    條之規定，不問屬於犯人與否，宣告沒收（最高法院九十二
    年度台上字第六一三四號刑事判決要旨參照）。至於系爭本
    票上所偽造之「戊○○」簽名及印文各一枚，係屬偽造有價
    證券之一部，已因該部分偽造本票之沒收而包括在內，即不
    再另依刑法第二百十九條之規定而重為沒收之諭知（最高法
    院五十一年台上字第一０五四號判例要旨參照）。另被告丙○○於九十七年八月六日所提刑事告訴狀中檢附之系爭本票
    影本二張，因僅具證明債權存在之作用而屬偽造之私文書，
    已如前述，尚非可依刑法第二百零五條之規定諭知沒收；且
    該份文書業經提出於檢察機關，已非被告丙○○或其他共犯
    所有之物，亦無從再依刑法第三十八條第一項第二款之規定
    予以沒收。惟上開本票影本二張發票人欄內關於「戊○○」
    之署名及印文各一枚既係出於偽造，且非包含於前揭諭知沒
    收之偽造本票原本內，就該部分仍應依刑法第二百十九條之
    規定諭知沒收。而被告丙○○所犯行使偽造私文書罪雖屬想
    像競合犯之輕罪，惟刑法第二百十九條已有義務沒收之特別
    規定，自應優先於刑法第三十八條第一項第二款之沒收條文
    而予以適用（最高法院七十九年度第三次刑事庭會議決議參
    照），附此敘明。
據上論斷，應依刑事訴訟法第二百九十九條第一項前段，刑法第
二十八條、第二百零一條第一項、第一百六十九條第一項、第二
百十條、第二百十六條、第五十五條、第四十七條第一項、第五
十九條、第一百七十二條、第五十一條第五款、第二百零五條、
第二百十九條，刑法施行法第一條之一第一項、第二項前段，判
決如主文。
本案經檢察官甲○○到庭執行職務。
中    華    民    國    98    年    3     月    26    日
                  刑事第十七庭  審判長法  官  高文崇
                                      法  官  張清洲
                                      法  官  洪堯讚
上正本證明與原本無異。
如不服本判決，應於收受送達後10日內向本院提出上訴書狀（應
敘述具體理由並附繕本）。
上訴書狀如未敘述理由，應於上訴期間屆滿後20日內補提理由書
於本院。
告訴人或被害人對於判決如有不服具備理由請求檢察官上訴者，
其上訴期間之計算係以檢察官收受判決正本之日期為準。
                                      書記官  林淑慧
中    華    民    國    98    年    3     月    26    日
附錄論罪科刑法條：
刑法第二百零一條第一項：
意圖供行使之用，而偽造、變造公債票、公司股票或其他有價證
券者，處三年以上十年以下有期徒刑，得併科三千元以下罰金。
刑法第一百六十九條第一項：
意圖他人受刑事或懲戒處分，向該管公務員誣告者，處七年以下
有期徒刑。
刑法第二百十條：
偽造、變造私文書，足以生損害於公眾或他人者，處五年以下有
期徒刑。
刑法第二百十六條：
行使第二百十條至第二百十五條之文書者，依偽造、變造文書或
登載不實事項或使登載不實事項之規定處斷。


司法院資訊處製作；財團法人民間司法改革基金會備份。
